臺灣臺中地方法院民事判決　95年度訴字第2794號
原　　　告　太平洋房屋仲介股份有限公司台中分公司
法定代理人　丙○○
訴訟代理人　丁○○
被　　　告　乙○○
訴訟代理人　苗繼業　　律師
　　　　　　吳世敏　　律師
被　　　告　甲○○
　　　　　　　　　　　26號
當事人間給付違約金事件，本院於96年1月29日言詞辯論終結，
判決如下：
    主    文
原告之訴及假執行之聲請均駁回。
訴訟費用由原告負擔。
    事實及理由
一、原告方面：
  (一)緣被告乙○○於民國（下同）94年12月25日與原告訂立專任
    委託契約書，將其所有坐落台中縣潭子鄉○○○路92號房地
    （以下簡稱系爭不動產）委託原告居間銷售，委託價格為新
    台幣（下同）19,800,000元，委託期限自94年12月25日起至
    95年3月31日止，並簽訂專任委託銷售契約書（以下簡稱專
    任委託契約書）。未幾原告即覓得一買受人即被告甲○○，
    願以16,600,000元買受上開不動產，並簽訂不動產購買要約
    書（以下簡稱要約書），就此項要約，原告即向被告乙○○
    轉達，被告乙○○拒絕以該價格出售。於專任委託契約書委
    託期限屆滿後，原告於95年9月7日經向台中市中興地政事務
    所調閱系爭不動產登記簿謄本後始知，被告等就系爭不動產
    業於95年4月7日訂立不動產買賣契約，並於同年月21日完成
    所有權移轉登記。依原告與被告乙○○所定專任委託契約書
    第11條第3項第3款之約定：賣方於委託期限屆滿後2個月內
    與原告仲介之買方訂立不動產買賣契約書時應支付原告依第
    11條第1項約定之服務報酬；要約書第9條第2項第2款約定：
    買方或其配偶、二親等內之新屬若與原告曾介紹之賣方於其
    專任委託契約期限屆滿後2個月內成交時，買方同意給付原
    告依賣方委託價之2%計算之違約金，據此，被告等於委託期
    限屆滿後2個月內，即於95年4月7日訂立不動產買賣契約，
    應依前揭規定給付被告違約金。並聲明求為判決：被告乙○
    ○應給付原告792,000元及自起訴狀繕本送達翌日起至清償
    日止按年息5%計算之利息、被告甲○○應給付原告396,000
    元及自起訴狀繕本送達翌日起至清償日止按年息5%計算之利
    息、就被告乙○○部分原告願供擔保聲請宣告假執行。
  (二)對被告抗辯之陳述：
  1.被告等於簽訂專任委託書、不動產購買要約書前2、3日，原
    告即影印交付被告審閱，並於簽約時由被告等親自簽名為憑
    ，否認被告等抗辯原告未實際交付契約供被告審閱。
  2.被告乙○○抗辯專任委託契約書第11條第3項第3款之約定為
    顯失公平之附合契約，依法為無效。惟自不動產仲介市場實
    際狀況而論，買賣雙方經仲介業者居中斡旋後，為免仲介服
    務報酬之給付，通謀故意不為買賣之合意，於委託期限終止
    2個月後，續辦所有權移轉登記之情況至多，即使仲介業者
    就居間工作之執行曾付出努力，仍無法取得報酬，故自契約
    履行之風險以觀，原告擔負之風險實際被告為高，是以基於
    衡平及平等之原則，課予被告等於委託期限屆滿後2個月內
    不得成效之不作為義務，當屬合理，並無不當加重被告之責
    任。就被告甲○○而言，就被告乙○○之委託期限何時屆滿
    ，僅須以一通電話向原告查詢即可得知，本件被告甲○○係
    經由他家仲介公司買受系爭不動產，豈不清楚被告乙○○與
    原告間之委託關係已終止。
  3.被告乙○○另辯稱：原告並無告知有關買方及其特定親屬之
    相關訊息云云。惟被告乙○○將系爭不動產委託予原告銷售
    後，由原告所屬之經紀營業員張彩桑執行居間事務，曾向被
    告乙○○口頭報告有買家出價13,000,000元，因價格太低而
    未果。嗣被告甲○○口頭出價16,600,000元，張彩桑即與甲
    ○○之經紀營業員陳品文於95年1月12日北上，於當日晚上
    10 時30分在竹北之速食店與被告乙○○之夫會面，當面告
    知此訊息，被告乙○○之夫表示價格太低無法出售，因被告
    甲○○相當喜愛系爭不動產，故在陳品文建議下，於同年月
    15日正式以不動產購買要約書表示願買受系爭不動產，願買
    受之價格最終定為16,600,000元，因被告乙○○拒絕以16,6
    00,0 00元出售而無法成交。於斡旋期間，張彩桑、陳品文
    多次以電話將被告甲○○之資料及願買受之價格忠實告知，
    並表示希將不動產購買要約書親自交予被告乙○○閱覽，均
    遭被告乙○○拒絕。原告係以居間為營業之公司，在有買方
    願出價購買之情形，豈有不告知賣方之理。被告等顯係為規
    避較高額之仲介服務報酬，故意再由他仲介公司之居間，且
    他仲介公司必為仲介報酬之酌減，以促使被告甘冒違約之風
    險。
  4.被告乙○○又辯稱本件並無成交，原告逕以委託價格計算違
    約金並無依據，被告乙○○既故意以不正當方式阻止原告向
    被告乙○○請求服務報酬之條件成就，依民法第101條第1項
    規定，視為條件已成就，原告自以委託價格為計算違約金之
    標準。
二、被告方面：
  (一)被告乙○○部分：
  1.本件專任委託契約書第11條第3項第3款之約定乃不當加重委
    託人之責，亦屬不當限制委託人與他人締約之權利，對委託
    人有重大之不利益，屬顯失公平之附合契約，該契約條款依
    民法第247條之1規定應為無效。又專任委託契約書有關審閱
    部分雖有被告乙○○之簽名，但實際上於被告乙○○簽訂專
    任委託契約書前，原告並未予被告乙○○攜回契約審閱，契
    約條款應為無效。
  2.縱認上開約定有效，然被告乙○○並無違反專任委託契約書
    第11條第3項第3款之行為，蓋此約定應以原告已告知被告乙
    ○○有關該買方及八特定親屬間之相關訊息，至少應包含其
    姓名為前提，否則，如被告乙○○從未曾自原告處得任何有
    關買主或其特定親屬之姓名，被告乙○○又如何知悉其日後
    的交易對象可能涉及違約。本件於被告乙○○之委託期間內
    ，原告之業務員張彩桑小姐僅曾於委託後約1個月左右至竹
    北告知被告乙○○稱：『有人』願以13,000,000元之價格購
    買系爭不動產，並詢問被告乙○○之意思，惟並未告知『該
    人』為何人，亦從未表明該人即為另一被告甲○○，被告乙
    ○○因認該價格與委託價格差距太大，直接表示拒絕，之後
    至委託期限屆滿，原告均再無告知任何有關買方之訊息，被
    告乙○○事後接獲本件起訴狀，實感詫異。況系爭不動產，
    經被告於本件委託期限屆滿後，另委由訴外人金威房屋仲介
    公司（即有巢氏房屋）以16,760,000元之價格出售予被告甲
    ○○，如原告確曾於本件委託期間內將被告甲○○欲以16,0
    00,000元之價格買受系爭不動產之訊息告知被告乙○○，被
    告乙○○即可於委託期限內以16,760,000元之同一價格與被
    告甲○○簽立買賣契約，實無理由甘冒違約之風險，而仍以
    與被告甲○○曾提出之價格僅差距160,000元之價格，故意
    再由其他仲介公司之仲介，同樣也需繳交仲介費用，卻延後
    成交此一買賣？
  3.退萬步言，違反專任委託契約書第11條第3項第3款之效果，
    乃委託人應依同條第1項約付「成交價」4%約定之服務報酬
    ，本件委託案既未成交，原告逕以被告乙○○所填載之委託
    銷售價格之4%計算違約金，即乏依據，更何況，被告乙○○
    僅曾受原告通知有人願以13,000,000買受，原告提供不實之
    買方資訊予被告乙○○，且於整件委託案件中，僅提供此一
    訊息，別無其他專業之服務，如鈞院認被告乙○○應給付違
    約金，亦請依民法第252條之規定酌減其違約金之數額。並
    聲明求為判決：駁回原告之訴，如受不利判決，願供擔保免
    為假執行。
  (二)被告甲○○部分：
  1.被告甲○○簽要約書前，原告並未將要約書交給被告帶回審
    閱，是當場就簽署，簽完之後才將要約書給被告1份帶回去
    看，要約書上有關審閱部分之簽名係原告之人員要求被告簽
    名，被告就簽，實際上並無交付3日的契約審閱期，契約條
    款對被告無效。
  2.被告甲○○與原告所訂之要約書期限僅到95年1月19日，原
    告之人員告知被告甲○○賣方不同意被告甲○○之出價，所
    以被告沒有再繼續與原告訂其他要約，事後於95年4月初，
    被告甲○○透過訴外人有巢氏房屋仲介向被告乙○○購買系
    爭不動產，才自被告乙○○處得知原告根本未將被告甲○○
    之出價告訴被告乙○○，原告原本表示會將出價情形上網，
    惟亦未將被告甲○○之出價情形輸入原告網站，本件實係原
    告欺騙被告甲○○。並聲明求為判決駁回原告之訴。
三、兩造不爭執之事項：
  (一)被告乙○○於94年12月9日與原告訂立專任委託契約書，將
    其所有系爭不動產委託原告居間銷售，委託價格為19,800,0
    00元，委託期限自94年12月25日起至95年3月31日止。委託
    契約書第11條第3項第3款約定賣方於委託期限屆滿後2個月
    後與原告曾經介紹之買方或其配偶、2親等內之親屬成交者
    ，得向賣方請求約定之服務報酬。
  (二)被告甲○○於95年1月15日與原告訂立不動產購買要約書，
    承購總價新台幣16,600,000元，要約保留至95年1月19日下
    午17時。不動產購買要約書第9條第2項第2款約定買方或其
    配偶、2親等內之親屬若與原告曾經介紹之賣方於其專任委
    託契約期限屆滿2個月內成交時，買方同意給付原告依賣方
    委託價2％計算之違約金作為買方違約之賠償。
  (三)被告等就系爭不動產於95年4月7日訂立不動產買賣契約，同
    年4月21日完成所有權移轉登記。
四、法院之判斷：
  (一)按企業經營者與消費者訂立定型化契約前，應有30日以內之
    合理期間，供消費者審閱全部條款內容。違反前項規定者，
    其條款不構成契約之內容。但消費者得主張該條款仍構成契
    約之內容。中央主管機關得選擇特定行業，參酌定型化契約
    條款之重要性、涉及事項之多寡及複雜程度等事項，公告定
    型化契約之審閱期間。消費者保護法第11條之1定有明文，
    此項契約審閱期之規定，其目的係使消費者在簽訂定型化契
    約之前，有充分了解其內容的機會，故不僅須使消費者於訂
    約前知悉契約條款之內容，更應使消費者得於合理期間內攜
    回契約詳予審閱，此可參酌行政院消費者保護委員會第99次
    委員會議通過92年6月26日內授中辦地字第0920082745號公
    告修正之不動產委託銷售契約書及要約書範本內容，就契約
    審閱期之記載為：「本契約於中華民國　　年　　月　　日
    經委託人攜回審閱　　日。（契約審閱期間至少為三日）簽
    章：」、「本要約書及附件（不動產說明書及出售條款影本
    ）於中華民國　　　年　　月　　　日經買方攜回審閱
    　日。（契約審閱期間至少三日）簽章：」方能確保消費者
    行使其契約審閱權。
  (二)查本件依專任委託契約書、不動產購買要約書固均載有：「
    *本人已事前詳閱本契約書內容，『買方權益說明書』、『
    電腦出價辦法說明』、區域成交行情，達3日，深切明瞭自
    身權益後，始簽立本契約書」、「*本人已事前詳閱本要約
    書內容，『買方權益說明書』、『電腦出價辦法說明』及太
    平洋房屋所提供之區域成交行情達3日，深切明瞭標的物之
    行情及自身權益後，始簽立本要約書」等記載，並由被告等
    於立書人欄位簽名及按捺指印，然被告等均否認於簽署專任
    委託書、不動產購買要約書前，原告有交付契約供其等審閱
    ，查上開文字之記載皆係以定型化契約條款之方式預為約定
    ，且均未記載被告等確實攜回專任委託契約書、不動產購買
    要約書審閱之日期，而原告於本件審理中則主張於簽約2、3
    日前有影印契約交付被告等語，核與上揭文字所載審閱期達
    3日亦未盡相符，則本件兩造於簽約前，原告是否從實交付
    契約予被告等審閱，抑或係以定型化契約記載之方式，使被
    告等喪失實質預先審閱契約之機會，顯非無疑，原告復自承
    別無其他舉證足以證明已交付契約供被告審閱，則依消費者
    保護法第11條所揭櫫之原則，自應為有利於消費者之解釋與
    認定，被告等之辯解應可採信。
  (三)綜上說明，本件系爭專任委託契約書及不動產購買要約書之
    定型化契約，既未原告給予被告等合理之契約審閱期間，依
    消費者保護法第11條之1第2項之規定，就系爭專任委託契約
    書及不動產購買要約書內所書立：「賣方於委託期限屆滿後
    2 個月內與原告仲介之買方訂立不動產買賣契約書時應支付
    原告依第11條第1項約定之服務報酬」、「買方或其配偶、
    二親等內之新屬若與原告曾介紹之賣方於其專任委託契約期
    限屆滿後2個月內成交時，買方同意給付原告依賣方委託價
    之2%計算之違約金」等約定，被告等主張對渠等無效不構成
    契約內容，自屬有據。
  (四)從而，原告依專任委託契約書、不動產購買要約書之約定，
    起訴請求被告等給付違約金，洵屬無由，應予駁回。原告就
    被告乙○○部分所為假執行之聲請，亦因而失其依據，應併
    予駁回。
五、本件判決之基礎已為明確，兩造其餘主張及舉證，均與判決
    結果無影響，爰不一一論述，附此陳明。
六、訴訟費用負擔之依據：民事訴訟法第78條。
中　　華　　民　　國　　96　　年　　2　　月　　12 　　日
                  民事第三庭    法  官  陳文爵
正本係照原本作成。
如對本判決上訴，須於判決送達後20日內向本院提出上訴狀。
中　　華　　民　　國　　96　　年　　2　　月　　13　 　日
                                書記官  王美珍
